臺灣高等法院刑事裁定
110年度毒抗字第1140號
抗  告  人
即  被  告  楊逢德



上列抗告人即被告因毒品危害防制條例案件，不服臺灣新北地方
法院中華民國110年7月19日裁定（110年度毒聲字第1481號），
提起抗告，本院裁定如下：
    主  文
抗告駁回。                                              
    理  由
一、原裁定意旨略以：被告楊逢德基於施用第二級毒品之犯意，
    於民國109年7月17日15時許，在新北市○○區○○路000○0號4樓
    居所內，以將第二級毒品甲基安非他命置於玻璃球內燒烤吸
    食煙霧之方式，施用甲基安非他命1次，嗣於同日23時許，
    在新北市○○區○○○路00號8樓名爵旅社813號房為警查獲。前
    揭施用第二級毒品甲基安非他命之犯行，業據被告於警詢及
    偵訊時坦承不諱，並有甲基安非他命1包、安非他命吸食器1
    組及注射針筒1支扣案可稽，又被告為警查獲後所採集之尿
    液送驗結果，係呈安非他命及甲基安非他命陽性反應，有台
    灣檢驗科技股份有限公司濫用藥物實驗室-台北濫用藥物檢
    驗報告、新北市政府警察局受採集尿液檢體人姓名及檢體編
    號對照表各1份在卷可考，足認被告於前開時、地施用第二
    級毒品甲基安非他命之犯行。另被告前無經觀察、勒戒或強
    制戒治之紀錄，有本院被告前案紀錄表在卷可佐，爰依毒品
    危害防制條例第20條第1項、觀察勒戒處分執行條例第3條第
    1項規定，裁定令被告入勒戒處所觀察、勒戒，其期間不得
    逾2月等語。
二、抗告意旨略以：
  ㈠抗告人即被告（下稱抗告人）雖經檢察官傳喚到庭，惟檢察
    官未就抗告人接受戒癮治療之意願、完成戒癮治療應遵守事
    項為任何徵詢或說明，原審亦未傳喚抗告人到庭，抗告人無
    從知悉已遭聲請，嚴重侵害抗告人聽審及陳述意見之權利，
    有違正當法律程序。且未見檢察官說明抗告人有何不適合戒
    癮治療之原因，原審亦以例稿式用語即准予檢察官之聲請，
    實有怠惰裁量之違誤。
  ㈡抗告人有穩定工作，為家中經濟支柱，並有年邁父母賴以扶
    養，若突令抗告人入勒戒處所觀察、勒戒，將使抗告人之家
    庭及事業大受影響。因此，懇請撤銷原裁定，駁回檢察官聲
    請云云。
三、⑴按犯毒品危害防制條例第10條之罪者，檢察官應聲請法院
    裁定，令被告入勒戒處所觀察、勒戒，其期間不得逾2月；
    觀察、勒戒或強制戒治執行完畢釋放後，3年後再犯第10條
    之罪者，適用本條前2項之規定，毒品危害防制條例第20條
    第1項、第3項分別定有明文。又毒品危害防制條例於109年1
    月15日修正、109年7月15日生效，修正後毒品危害防制條例
    第20條第3項規定，犯第10條之罪於觀察、勒戒或強制戒治
    執行完畢釋放後，3年後再犯第10條之罪者，適用本條前2項
    之規定。上開所謂「3年後再犯」，只要本次再犯（不論修
    正施行前、後）距最近1次觀察、勒戒或強制戒治執行完畢
    釋放，已逾3年者，即該當之，不因其間有無犯第10條之罪
    經起訴、判刑或執行而受影響，此係最高法院於109年11月1
    8日以109年度台上大字第3826號裁定宣示之見解，為有權解
    釋，各級法院應受其拘束。⑵又毒品危害防制條例第24條第1
    項、第2項規定於修正後（該法條業經行政院令定自110年5
    月1日施行），檢察官可依刑事訴訟法第253條之2第1項第4
    款至第6款或第8款規定，為多元之附條件緩起訴處分，不限
    於「附命緩起訴」，以使毒品施用者獲得有利於戒除毒癮之
    適當處遇，且該附條件緩起訴經撤銷後，檢察官應繼續偵查
    或起訴，其立法理由並說明：「緩起訴處分是利用機構外之
    處遇，協助施用毒品者戒除毒癮，為達成戒除毒癮之目的，
    於撤銷緩起訴處分後，宜由檢察官依法繼續偵查或起訴，亦
    即仍有現行條文第20條觀察、勒戒及強制戒治制度之適用，
    俾利以機構內之處遇方式協助其戒除毒癮，亦得為不同條件
    或期限之緩起訴處分」等語，與修正前所定之「依法追訴」
    不同，則新法規定之附條件緩起訴處分與曾受「觀察、勒戒
    或強制戒治」之處遇，已無法等同視之。再者，修正後毒品
    危害防制條例對於施用毒品者之思維，已擺脫以往側重於「
    犯人」身分之處罰，著重其為病患之特質，因此放寬觀察
    、勒戒或強制戒治制度之適用時機，以協助施用者戒除毒癮
    ，復基於憲法應保障人民之生存權，及根據每個國民生存照
    顧需要提供基本給付之理念，對於經監獄監禁處遇後仍再犯
    之施用毒品者，更應恢復以機構內、外之治療協助其戒除毒
    癮，是以修正後毒品危害防制條例第20條第3項所謂「3年後
    再犯」，只要本次再犯（不論修正施行前、後）距最近 1次
    觀察、勒戒或強制戒治執行完畢釋放，已逾3年者，即該當
    之，不因其間有無犯施用毒品罪經起訴、判刑或執行而受影
    響。亦即對於戒除毒癮不易者，唯有以機構內、外處遇及刑
    事制裁等方式交替運用，以期能控制或改善其至完全戒除毒
    癮，此為本院已達成一致之法律見解。則被告縱為屢犯施用
    毒品罪之成癮慣犯，其間復曾因施用毒品罪，經起訴、判刑
    或執行，只要本次再犯施用毒品罪距其最近1次觀察、勒戒
    或強制戒治執行完畢釋放後，已逾3年者，既仍有修正後毒
    品危害防制條例第20條第3項規定之適用，依舉重明輕之法
    理，倘僅經檢察官為「附命緩起訴」而非起訴、判刑，不論
    有無完成戒癮治療，其再犯更有適用同條例第20條第3項規
    定，施以「觀察、勒戒或強制戒治」之必要（最高法院110
    年度台上字第2096號判決參照）。
四、經查：
  ㈠本件抗告人於109年7月17日15時許，在新北市○○區○○路000○0
    號4樓居所內，以將第二級毒品甲基安非他命置於玻璃球內
    燒烤吸食煙霧之方式，施用第二級毒品甲基安非他命1次之
    事實，業據被告於警詢及偵查中坦承不諱（見新北地檢109
    年毒偵字第5059號卷《下稱毒偵5059卷》第7頁背面、第56頁
    ），並有109年7月18日新北市政府警察局受採集尿液檢體人
    姓名及檢體編號對照表（尿液檢體編號：C0000000）、109
    年8月4日台灣檢驗科技股份有限公司濫用藥物實驗室-台北
    濫用藥物檢驗報告（見毒偵5059卷第25、59頁），是認被告
    任意性自白內容與事實相符，其施用第二級毒品甲基安非他
    命之犯行，堪以認定。
　㈡又抗告人於106年間因施用毒品案件，經臺灣臺北地方檢察署
    檢察官以106年度毒偵字第3716號為附命緩起訴處分確定，
    嗣因緩起訴處分遭撤銷，戒癮治療履行並未完成，而抗告人
    前無執行觀察、勒戒或強制戒治之處分等情，有緩起訴處分
    書、撤銷緩起訴處分書（見毒偵5059卷第66至68頁）、本院
    被告前案紀錄表、施用毒品案件紀錄表（見本院卷第23至29
    頁）在卷可憑。是依毒品危害防制條例第20條第1項、第24
    條之規定，可由檢察官基於一次性之整體規劃，視抗告人個
    案情形，是否適合「觀察、勒戒或強制戒治」或給予「附命
    完成戒癮治療緩起訴處分」之機會。
  ㈢至檢察官究應採行附命完成戒癮治療之緩起訴處分，抑或向
    法院聲請觀察、勒戒之處遇措施，要屬檢察官之裁量權，倘
    檢察官係聲請法院裁定觀察、勒戒，法院就該聲請，除檢察
    官有違法或濫用其裁量權之情事得以撤銷外，僅得依法裁定
    抗告人送勒戒處所觀察、勒戒，尚無自行以附命完成戒癮治
    療之緩起訴處分等其他方式替代之權，從而，原審依檢察官
    之聲請裁定令抗告人入勒戒處所觀察、勒戒，於法並無不合
    或不當，應予維持。　  
  ㈣抗告人以家庭、工作因素提起抗告，惟查：毒品危害防制條
    例第20條第1項至第3項之觀察、勒戒規定，係針對施用毒品
    者所設預防、矯正之保安處分，目的在斷絕施用毒品之身癮
    及心癮，屬強制規定，為刑罰之補充制度，兼具刑罰不可替
    代之教化治療作用，尚無因施用毒品者之主觀上個人或家庭
    因素而免予執行之理。抗告人所執，核屬其家庭、個人因素
    事項，要不足援為排除觀察、勒戒之原因。
五、綜上所述，抗告人以前揭抗告意旨指摘原裁定，難認有據，
    尚不足以推翻原裁定之適法性，本件抗告，為無理由，應予
    駁回。
據上論結，應依刑事訴訟法第412條，裁定如主文。
中　　華　　民　　國　　110 　年　　8 　　月　　16　　日
              　  刑事第二十三庭審判長法　官  許永煌
　　　　　　　　　　　　　　　　　    法　官  吳定亞
　　　　　　　　　　　　　　　　　    法　官  黃美文
以上正本證明與原本無異。
不得再抗告。
                                　    書記官  彭威翔
中　　華　　民　　國　　110 　年　　8 　　月　　17　　日